臺灣新北地方法院刑事判決
111年度審訴字第1316號
公  訴  人  臺灣新北地方檢察署檢察官
被      告  李大發



上列被告因詐欺等案件，經檢察官提起公訴（111年度偵字第352
67號），被告於準備程序中就被訴事實為有罪之陳述，經本院合
議庭裁定由受命法官獨任進行簡式審判程序，並判決如下：
    主      文
乙○○犯三人以上共同詐欺取財罪，共貳罪，各處有期徒刑壹年。
應執行有期徒刑壹年壹月。緩刑肆年，緩刑期間付保護管束，並
應於本判決確定之日起壹年內，應向檢察官指定之政府機關、政
府機構、行政法人、社區或其他符合公益目的之機構或團體，提
供捌拾小時之義務勞務，並應接受貳場次之法治教育課程。扣案
之IPHONE廠牌12型號手機壹支（含門號0000000000號SIM卡壹枚
）沒收。
    事實及理由
一、乙○○自民國111年7月23日起，加入真實姓名年籍不詳、通訊
    軟體Telegram帳號暱稱「文財神」之成年人組成，以實施詐
    術為手段、具有持續性、牟利性、有結構性組織之詐欺集團
    ，以每領取一個包裹可獲取新臺幣（下同）1,000元之代價
    ，擔任取簿手工作，負責收取詐欺集團詐欺被害人時所需之
    金融機構帳戶提款卡，再依「文財神」指示將收得裝有提款
    卡之包裹送至指定地點。嗣乙○○、「文財神」及其他詐欺集
    團成員（無證據證明詐欺集團成員中有未滿18歲之人），共
    同意圖為自己不法之所有，基於三人以上詐欺取財之犯意聯
    絡，先由該詐騙集團某成員，㈠於111年7月23日12時許，透
    過社交軟體FACEBOOK及通訊軟體LINE，向丁○○傳送不實工作
    機會之訊息，致丁○○陷於錯誤，依指示將向新光銀行申辦之
    帳號00000000000000號帳戶之提款卡（下稱甲提款卡），以
    統一超商交貨便方式，寄至新北市○○區○○路000號雙泰門市
    ；㈡於同年月27日某時，透過社交軟體FACEBOOK及通訊軟體L
    INE，向甲○○傳送不實工作機會之訊息，致甲○○陷於錯誤，
    依指示將向台北富邦銀行申辦之帳號00000000000000號帳戶
    之提款卡（下稱乙提款卡），以統一超商交貨便方式，寄至
    新北市○○區○○路000○0號鳳祥門市。嗣乙○○依「文財神」指
    示，於111年7月30日10時許，先至雙泰門市領取包裹後，再
    至鳳祥門市領取包裹，領取後欲離開之際為警查獲，並扣得
    甲、乙提款卡各1張、包裹2個及iPhone12手機1支（含門號0
    000000000號SIM卡1沒枚）。
二、證據：
  ㈠被告乙○○於本院準備程序及審理時之自白。
  ㈡告訴人甲○○於警詢中之指述。
  ㈢被害人丁○○於警詢中之陳述。
  ㈣告訴人甲○○之內政部警政署反詐騙諮詢專線紀錄表、7-ELEVE
    N貨態查詢系統截圖2紙（查詢代碼：Z00000000000、Z00000
    000000）、告訴人甲○○與通訊軟體LINE帳號「x0000000x」
    之對話紀錄翻拍照片。
  ㈤新北市政府警察局新莊分局搜索扣押筆錄、扣押物品目錄表
    、現場暨查獲照片、鳳祥門市監視錄影器光碟暨其翻拍照片
    。
  ㈥被告與通訊軟體Telegram帳號暱稱「文財神」之對話紀錄翻
    拍照片。
三、論罪科刑：
  ㈠觀諸本案詐欺犯罪型態，係由多人縝密分工方能完成之集團
    性犯罪，包括「文財神」、致電向告訴人及被害人施用詐術
    者，加上被告自己，犯案人數應至少3人以上，且被告對上
    開事實亦不爭執，足認被告所參與之詐欺集團人數至少3人
    以上，是被告之行為自該當刑法第339條之4第1項第2款之構
    成要件。
  ㈡按組織犯罪防制條例所稱犯罪組織，指三人以上以實施強暴
    、脅迫、詐術、恐嚇為手段或最重本刑逾5年有期徒刑之刑
    之罪，所組成具有持續性或牟利性之有結構性組織。前項有
    結構性組織，指非為立即實施犯罪而隨意組成，不以具有名
    稱、規約、儀式、固定處所、成員持續參與或分工明確為必
    要，組織犯罪防制條例第2條定有明文。次按刑罰責任之評
    價與法益之維護息息相關，對同一法益侵害為雙重評價，是
    過度評價；對法益之侵害未予評價，則為評價不足，均為法
    之所禁。又加重詐欺罪，係侵害個人財產法益之犯罪，其罪
    數之計算，核與參與犯罪組織罪之侵害社會法益有所不同，
    審酌現今詐欺集團之成員皆係為欺罔他人，騙取財物，方參
    與以詐術為目的之犯罪組織。倘若行為人於參與詐欺犯罪組
    織之行為繼續中，先後多次為加重詐欺之行為，因參與犯罪
    組織罪為繼續犯，犯罪一直繼續進行，直至犯罪組織解散，
    或其脫離犯罪組織時，其犯行始行終結。故該參與犯罪組織
    與其後之多次加重詐欺之行為皆有所重合，然因行為人僅為
    一參與犯罪組織行為，侵害一社會法益，屬單純一罪，應僅
    就「該案中」與參與犯罪組織罪時間較為密切之首次加重詐
    欺犯行論以參與犯罪組織罪及加重詐欺罪之想像競合犯，而
    其他之加重詐欺犯行，祗需單獨論罪科刑即可，無需再另論
    以參與犯罪組織罪，以避免重複評價。是如行為人於參與同
    一詐欺集團之多次加重詐欺行為，因部分犯行發覺在後或偵
    查階段之先後不同，肇致起訴後分由不同之法官審理，為裨
    益法院審理範圍明確、便於事實認定，即應以數案中「最先
    繫屬於法院之案件」為準，以「該案件」中之「首次」加重
    詐欺犯行與參與犯罪組織罪論以想像競合。縱該首次犯行非
    屬事實上之首次，亦因參與犯罪組織之繼續行為，已為該案
    中之首次犯行所包攝，該參與犯罪組織行為之評價已獲滿足
    ，自不再重複於他次詐欺犯行中再次論罪，俾免於過度評價
    及悖於一事不再理原則。至於「另案」起訴之他次加重詐欺
    犯行，縱屬事實上之首次犯行，仍需單獨論以加重詐欺罪，
    以彰顯刑法對不同被害人財產保護之完整性，避免評價不足
    （最高法院109年度台上字第3945號判決意旨參照）。查被
    告自111年7月23日起，加入該詐欺集團，並擔任取簿手，該
    集團係以實施詐欺為手段，所組成具有持續性或牟利性之有
    結構性組織，揆諸上開判決意旨，被告應就其參與犯罪組織
    行為之首次即事實一㈠所示之犯行，應論以參與犯罪組織罪
    。又觀諸臺灣高等法院被告前案紀錄表，在本案繫屬本院前
    ，被告未曾因參與本案詐欺集團所為不同次詐欺取財犯行遭
    檢察官提起公訴或聲請簡易判決處刑，顯見本案為最先繫屬
    於法院之案件，依上開說明，本案應論被告參與犯罪組織罪
    。
  ㈢本件無證據證明被告對於犯罪手段可併予預見，參以被告於
    警詢及偵查中均陳稱：不知道包裹裡面為何物，「文財神」
    有交代不能拆包裹，所以我不知道裡面是什麼等語，且被告
    僅係擔任取簿手，其行為之目的尚非在形成金流斷點，亦非
    係以虛假交易外觀掩飾不法金流移動，即不能認屬洗錢防制
    法第2條所指洗錢行為，自難以洗錢防制法第14條第1項之一
    般洗錢罪相繩，附此敘明。
  ㈣是核被告就事實一㈠所為，係犯刑法第339條之4第1項第2款之
    三人以上共同犯詐欺取財罪及組織犯罪防制條例第3條第l項
    後段之參與犯罪組織罪；就事實一㈡所為，係犯刑法第339條
    之4第1項第2款之三人以上共同犯詐欺取財罪。又被告與「
    文財神」及其他詐欺集團成員間，就上開2次犯行，有犯意
    聯絡及行為分擔，均應論以共同正犯。再被告就事實一㈠所
    為，係以一行為觸犯上開2罪名，應依刑法第55條之規定，
    從一重論以三人以上共同詐欺取財罪。至被告2次犯行間，
    犯意各別，行為互殊，應予分論併罰。
  ㈤爰審酌被告正值青壯，不思循正當途徑獲取所需，竟參與詐
    欺集團此一犯罪組織，擔任取簿手，率爾共同為本案犯行，
    致告訴人及被害人受騙而交付金融帳戶之提款卡，所為應予
    非難，惟犯後已坦承犯行，態度尚可，且前無犯罪紀錄，素
    行良好，有臺灣高等法院被告前案紀錄表在卷可稽，然迄未
    與告訴人及被害人達成和解或賠償損害，兼衡其於警詢中自
    陳勉持之家庭經濟狀況、於審理時自陳目前仍就讀高中三年
    級，因需繳學費及支付母親開刀費用始為本案犯行等語、犯
    罪手段、共同犯罪之參與程度、未因本案獲有利益等一切情
    狀，量處如主文所示之刑並定應執行刑。
  ㈥被告前未曾因故意犯罪受有期徒刑以上刑之宣告，此有臺灣
    高等法院被告前案紀錄表在卷可佐，考量其年紀甚輕，社會
    經歷不足，其因一時失慮致罹刑典，犯後已坦承犯行，知所
    悔悟，經此偵、審教訓，當知所警惕，信無再犯之虞，本院
    因認其本案所受宣告之刑，以暫不執行為適當，爰依刑法第
    74條第1項第1款之規定，併予宣告緩刑4年，以啟自新。惟
    為避免被告因獲得緩刑宣告而心存僥倖，使其日後行為更為
    謹慎，並建立正確法治觀念，另依刑法第74條第2項第5款、
    第8款規定，命被告應於本判決確定之日起1年內，應於向檢
    察官指定之政府機關、政府機構、行政法人、社區或其他符
    合公益目的之機構或團體提供80小時之義務勞務及應接受2
    場次之法治教育，並依刑法第93條第1項第2款規定，諭知於
    緩刑期間付保護管束。嗣被告如有違反上開負擔，且情節重
    大者，檢察官得依刑法第75條之1第1項第4款之規定，聲請
    法院撤銷其緩刑之宣告，併此敘明。
 四、沒收：
　㈠扣案之iPhone12手機1支（含門號0000000000號SIM卡1枚），
    係被告所有且用以與「文財神」聯繫之工具，為供被告本案
    詐欺犯行所使用，此據被告於審理時供明在卷，爰依刑法第
    38條第2項之規定宣告沒收。
　㈡被告經所屬之詐欺集團成員指示前往收取甲、乙提款卡時，
    當場遭埋伏之員警查獲，並無證據足認被告獲有任何報酬或
    利益，被告雖與詐欺集團成員約定領取1個包裹，可獲得1,0
    00元之報酬，惟本件被告尚未取得報酬，且卷內復無證據足
    認被告因本案獲得任何不法利得，就犯罪所得部分自無須宣
    告沒收。
　㈢扣案甲、乙提款卡各1張，為被告實行詐欺犯行所得之物，然
    上開金融卡為被害人及告訴人所有，一經被害人及告訴人掛
    失即失去原有功用，單獨存在不具刑法上之非難性，且不宣
    告沒收，亦不致於對社會危害或再供犯罪使用產生實質重大
    影響，況既經扣案，自得發還被害人及告訴人，是認沒收欠
    缺刑法重要性，爰依刑法第38條之2第2項規定不予宣告沒收
    。
　㈣扣案之包裹2個，係被害人及告訴人遭詐欺而寄出上開提款卡
    時所用之物，並非被告所有並供犯罪所用之物，爰不予宣告
    沒收。　
據上論斷，應依刑事訴訟法第273條之1第1項、第299條第1項前
段，判決如主文。
本案經檢察官丙○○偵查起訴，由檢察官宋有容到庭執行職務。
中　　華　　民　　國　　111 　年　　12　　月　　19　　日
                  刑事第二十三庭  法  官  龔書安
上列正本證明與原本無異。
如不服本判決，應於判決送達後20日內敘明上訴理由，向本院提
出上訴狀（應附繕本），上訴於臺灣高等法院。其未敘述上訴理
由者，應於上訴期間屆滿後20日內向本院補提理由書「切勿逕送
上級法院」。
                                  書記官  石秉弘
中　　華　　民　　國　　111 　年　　12　　月　　20　　日
附錄本案論罪科刑法條全文：
中華民國刑法第339條之4
犯第339條詐欺罪而有下列情形之一者，處1年以上7年以下有期
徒刑，得併科1百萬元以下罰金：
一、冒用政府機關或公務員名義犯之。
二、三人以上共同犯之。
三、以廣播電視、電子通訊、網際網路或其他媒體等傳播工具，
對公眾散布而犯之。
前項之未遂犯罰之。

組織犯罪防制條例第3條
發起、主持、操縱或指揮犯罪組織者，處3年以上10年以下有期
徒刑，得併科新臺幣1億元以下罰金；參與者，處6月以上5年以
下有期徒刑，得併科新臺幣1千萬元以下罰金。但參與情節輕微
者，得減輕或免除其刑。
具公務員或經選舉產生之公職人員之身分，犯前項之罪者，加重
其刑至二分之一。
犯第1項之罪者，應於刑之執行前，令入勞動場所，強制工作，
其期間為3年。
前項之強制工作，準用刑法第90條第2項但書、第3項及第98條第
2項、第3項規定。
以言語、舉動、文字或其他方法，明示或暗示其為犯罪組織之成
員，或與犯罪組織或其成員有關聯，而要求他人為下列行為之一
者，處3年以下有期徒刑，得併科新臺幣3百萬元以下罰金：
一、出售財產、商業組織之出資或股份或放棄經營權。
二、配合辦理都市更新重建之處理程序。
三、購買商品或支付勞務報酬。
四、履行債務或接受債務協商之內容。
前項犯罪組織，不以現存者為必要。
以第5項之行為，使人行無義務之事或妨害其行使權利者，亦同
。
第5項、第7項之未遂犯罰之。